【裁判字號】    97,訴,319
【裁判日期】    980527
【裁判案由】    損害賠償
【裁判全文】
臺灣雲林地方法院民事判決               97年度訴字第319號
原      告  乙○○
訴訟代理人  簡承佑律師
            張育誠律師
被      告  甲○○
                        號
上列當事人間請求損害賠償事件，原告提起刑事附帶民事訴訟（
97年度交附民字第1 號），由本院刑事庭裁定移送前來，本院於
中華民國98年4 月29日言詞辯論終結，判決如下：
    主      文
原告之訴及假執行之聲請均駁回。
    事實及理由
一原告起訴主張：
  (一)被告平時務農，明知其駕駛之農用耕耘機屬於其他特定用途
    設計製造之非屬汽車範圍之動力機械，必須申請核發臨時通
    行證後始得行駛於道路，且動力機械行駛於道路時，除應依
    臨時通行證所核定之路線、時間及速限行駛外，並遵守應於
    夜間用紅燈或紅色反光標識之規定。詎被告於民國95年2 月
    4 日下午某時，未依規定申請核發臨時通行證，亦疏未注意
    在慢車道或靠邊行駛，即貿然駕駛無反光標識之農用耕耘機
    ，沿雲林縣斗六市○○路由西向東方向行駛，同日下午6 時
    10分許，行經萬年路161 號前，適有原告之子謝哲祥由東向
    西騎乘車號H6K-839 號重型機車經過上開路段，於超越前方
    莊連標所駕駛車號SM-6141 號自用小客車時，謝哲祥騎乘之
    機車左手把與被告駕駛之農用耕耘機左側迴轉犛擦撞後倒地
    ，謝哲祥因而全身多處外傷引起胸腹腔內出血，經送醫急救
    後仍不治死亡。
  (二)按因故意或過失，不法侵害他人之權利者，負損害賠償責任
    ；不法侵害他人致死者，對於支出醫療及增加生活上需要之
    費用或殯葬費之人，亦應負損害賠償責任；不法侵害他人致
    死者，被害人之父、母、子、女及配偶，雖非財產上之損害
    ，亦得請求賠償相當之金額，民法第184 條第1 項前段、第
    192 條第1 項、第2 項、第194 條分別定有明文。
  (三)被告因過失不法致原告之子謝哲祥死亡，被告自應負損害賠
    償之責。原告為被害人謝哲祥之父，因被告之上開侵權行為
    ，受有損害，爰依法請求賠償如下：
    1.喪葬費部分：
      原告因處理謝哲祥之後事，支出喪葬費新臺幣（下同）20
      9,300 元。
    2.扶養費部分：
      原告（34年1 月19日生）為謝哲祥之父，於謝哲祥死亡之
      日即95年2 月4 日為61歲又1 月，自案發之日起即未受謝
      哲祥扶養，依95年臺閩地區歷年簡易生命表男性平均餘命
      計算，尚有20年平均餘命待扶養，另依財政部公告之95年
      度扶養親屬寬減額每人每年74,000元計算，70歲以上，每
      年每人扶養額為115,500 元，經扣除中間利息計算後，原
      告得請求之扶養金額為1,597,699元。
    3.精神慰撫金部分：
      原告為謝哲祥之父，謝哲祥發生事故時正值壯年，原告本
      對其有極深之期許與寄望，惟原告遭此巨變，無法再享天
      倫之樂並安享晚年，情何以堪，且事發後迄今，被告均未
      表示任何歉意，不願和解，至原告所面臨喪子之痛，無法
      彌補，故請求慰撫金3,000,000元。
  並聲明：(一)被告應給付原告4,803,999 元，及自起訴狀繕本送
  達被告之翌日起至清償日止，按週年利率5 ％計算之利息。(二)
  訴訟費用由被告負擔。(三)原告願供擔保，請准宣告假執行。
二被告方面則以：
  本件車禍之發生是謝哲祥酒後駕車又超越雙黃線到伊所行駛之
  車道，伊無法閃避才發生的，伊就車禍之發生沒有任何過失。
  並聲明：1.原告之訴駁回。2.訴訟費用由原告負擔。
三得心證之理由：
  (一)按「因故意或過失，不法侵害他人之權利者，負損害賠償責
    任。」民法第184 條第1 項定有明文。又因過失不法侵害他
    人之權利者，固應負損害賠償責任。但過失之有無，應以是
    否怠於善良管理人之注意為斷者，茍非怠於此種注意，即不
    得謂之有過失，最高法院19年上字第2746號判例可資參照。
  (二)原告主張被告駕駛農用耕耘機於95年2 月4 日下午行經雲林
    縣斗六市○○路161 號前，與謝哲祥於對向駛來之重機車發
    生撞擊，謝哲祥因而全身多處外傷引發腹腔出血而死亡等情
    ，為被告所不爭執，並有道路交通事故現場圖、道路交通事
    故調查報告表(一)、(二)、檢察官勘驗筆錄、相驗屍體證明書、
    驗斷書各1 份、現場及肇事車輛照片36張、被害人照片11張
    附於臺灣雲林地方法院檢察署（下稱雲林地檢署）95年度相
    字第79號相驗卷宗（下簡稱相驗卷宗）可稽，堪認定為真實
    。本件兩造之爭點應為：1.謝哲祥於事發前有無在劃有分向
    限制線路段，於對面有被告來車交會之狀態下，跨越分向限
    制線駛入來車道？2.被告就本件事故發生，是否有未緊靠路
    邊行駛、未於耕耘機後附掛之迴轉犛設置紅燈或紅色反光標
    識警示等過失？
  (三)本件事故發生地點雲林縣斗六市○○路161 號前，係市區道
    路○路，雙向2 車道，萬年路快車道寬3.3 公尺，慢車道寬
    2.8 公尺，設有雙向禁止超車線，有道路交通事故現場圖及
    現場照片在卷可考。原告雖於本院98年4 月29日否認謝哲祥
    於案發時跨越分向限制線駛入來車道，然本案經送臺灣省嘉
    雲區車輛行車事故鑑定委員會及中央警察大學鑑定，均認定
    謝哲祥騎乘之機車應係行駛於東向西之車道，欲超越莊連標
    駕駛之車號SM-6141 號自用小客車時，車身於靠近中央分向
    限制線方位，左側手把與被告耕耘機附掛之迴轉犛左側碰撞
    ，有臺灣省嘉雲區車輛行車事故鑑定委員會95年7 月12日嘉
    雲鑑950358字第0955802629號函文及中央警察大學鑑定報告
    各1 份附於相驗卷宗及臺灣高等法院臺南分院（下稱臺南高
    分院）97年度交上訴字第802 號卷宗（下稱臺南高分院刑事
    卷宗）可參。另依道路交通事故現場圖及現場照片所示，現
    場散落物由謝哲祥所騎乘之機車行車方向，依序為安全帽、
    碎片、右布鞋（現場圖誤載為拖鞋）與機車腳踏墊，安全帽
    位於機車行向東往西車道內，與中央分向限制線縱向距離約
    1 公尺，碎片（即機車左照後鏡桿與機車左手把黑色塑膠套
    ）則位於中央分向限制線上，右布鞋位於被告行向西往東車
    道緊鄰中央分向限制線處，西側亦有被害人謝哲祥之血跡，
    機車腳踏墊與中央分向限制線距離1.9 公尺。另謝哲祥騎乘
    之機車左照後鏡桿斷掉，鏡殼破裂掉落，左手把黑色塑膠套
    脫落，左手把煞車桿端頭斷掉，左手把端鐵質部分有擦痕，
    車頭正面飾板車殼與尾部均無擦、刮、撞痕跡等情，亦有機
    車照片附卷可佐。依機車車損顯示，機車係左照後鏡桿與機
    車左手把黑色塑膠套部位，與被告駕駛之農用耕耘機接觸碰
    撞。另證人莊連標就事發經過證稱：我當時駕駛車號SM-614
    1 號自用小客車由萬年路往斗六方向行駛，行至事發地點與
    一部耕耘機正在會車，耕耘機行駛至我左側後方時，聽到一
    聲撞擊聲，就發現機車倒地，並在我的左側滑行等語。被告
    於警詢時亦陳稱：我當時行駛在白線內之車道上偏右邊，車
    速約20公里，我發現時對方已衝到我的車道上了，我是往溪
    州方向直行，當時謝哲祥騎機車要超越我對向車道的一部自
    用小客車，騎到我車道上來，直接撞到我的耕耘機後方機器
    等語，有莊連標及被告95年2 月4 日警詢筆錄附於相驗卷宗
    可稽。現場目擊者莊連標之陳述及現場跡證如安全帽、碎片
    均散落於中央分向限制線附近，右脫鞋、血跡甚至出現在對
    向車道等情，均足顯示謝哲祥係為超越莊連標駕駛之車號SM
    -6141 號自用小客車時，騎乘機車靠近中央分向限制線，致
    機車左側手把跨越中央分向限制線，與被告耕耘機附掛之迴
    轉犛左側碰撞，核與前開鑑定報告相符，原告主張謝哲祥未
    跨越分向限制線，與事實不符，為本院所不採。
  (四)原告主張被告疏未注意在慢車道或靠邊行駛。然查：
    1.本件事故發生後被告所駕駛農用耕耘機停放位置，為西向
      東方向停放於快慢車道間，所佔快慢道路比例約5 ：3 （
      快車道部分：慢車道部分），有道路交通事故現場圖、雲
      林縣警察局斗六分局道路交通事故照片黏貼紀錄表附卷可
      參（參相驗卷宗第13、19頁）。該萬年路係雙向路面，中
      間分向線為雙黃線，每方向尚有一白線分隔汽車道與機慢
      車道，汽車道僅3.3 公尺寬，機慢車道為2.8 公尺，餘無
      路肩，又當時被告停車位置與中間雙黃線之距離，車頭部
      分為2.0 公尺，迴轉犛部分為1.5 公尺，亦有前開道路交
      通事故現場圖可參。而經臺南高分院至現場勘驗測量結果
      ，被告耕耘機車頭處寬1.98公尺，迴轉犛寬2.35公尺，全
      車長5.0 公尺（見臺南高分院刑事卷宗第57頁），則依此
      計算該耕耘機迴轉犛距路邊僅2.25公尺。
    2.臺南高分院勘驗現場時據製作本件事故現場圖之員警鍾海
      龍證稱：該路段之路邊都會有車輛停放，除134 號門口沒
      有停放車輛外，附近的居民也都會將車輛停放在路邊（見
      臺南高分院刑事卷宗第54頁）。證人廖明煌亦於臺南高分
      院刑事案件審理時證稱：車禍當時我在現場，離車禍地點
      約100 公尺左右，事發後我走到現場觀看，被告農用耕耘
      機旁邊有停放約6 、7 輛自用車和中型卡車，是停放在路
      邊，成1 條直線（見臺南高分院刑事卷宗第90、91頁）。
      證人李天憲亦於臺南高分院刑事案件審理時證稱：車禍剛
      好發生在我家門前，我是在另外那邊，車禍發生時我在屋
      子內，聽到碰撞聲音才跑出來，出來看的時候，車道的路
      邊是有停放6 、7 輛車，其中有1 輛中型的貨車，後面有
      1 輛9 人座的車輛，其餘就是自用車輛，警察來的時候，
      停放車輛的主人沒有將車輛開走（見臺南高分院刑事卷宗
      第92、93頁）。由上開證人鍾海龍、廖明煌、李天憲所證
      ，足見被告所抗辯當時係因慢車道有其他車輛停放，伊發
      現危險時要向右方閃避也來不及，因對方車速太快，而且
      右邊也沒有路可以閃避等語非虛。
    3.按汽車駕駛人雖可信賴其他參與交通之對方亦能遵守交通
      規則，同時為必要之注意，謹慎採取適當之行動，而對於
      不可知之對方違規行為並無預防之義務，然因對於違規行
      為所導致之危險，若屬已可預見，且依法律、契約、習慣
      、法理及日常生活經驗等，在不超越社會相當性之範圍應
      有注意之義務者，自仍有以一定之行為避免結果發生之義
      務。因此，關於他人之違規事實已極明顯，同時有充足之
      時間可採取適當之措施以避免發生交通事故之結果時，即
      不得以信賴他方定能遵守交通規則為由，以免除自己之責
      任，最高法院74年臺上字第4219號判例可資參照。本件案
      發現場不管是否為慢車道，被告均應緊臨路邊行駛，然若
      路邊停滿車輛或有其他障礙物，依當時之路況為良好、天
      候亦屬晴朗，雖天黑視線不是很好，但被告亦有開車燈，
      同行方向車道上並無障礙物，此有證人莊連標於警詢之陳
      述、何淑蜜、警員鍾海龍於本院刑事案件審理時之證述與
      道路交通事故調查報告表附卷可參（見相驗卷第12、14頁
      ；本院刑事卷宗第60頁、第63、65頁、第87頁）。本件係
      謝哲祥騎乘機車於劃有分向限制線路段及對面有來車交會
      狀態下，進行超車，跨越分向限制線駛入來車道，此有臺
      灣省嘉雲區車輛行車事故鑑定委員會95年7 月12日嘉雲鑑
      950358字第0955802629號函及臺灣省車輛行車事故覆議鑑
      定委員會97年2 月19日覆議字第0976200613號函附卷可參
      （見相驗卷第68頁之1 至之2 ；本院刑事卷宗第29 頁）
      。本件經送中央警察大學鑑定結果，認被告就本件事故之
      發生，並無肇事因素，亦有上開鑑定報告在卷可按。則被
      告對於謝哲祥不可預測之違規行為（超車、跨越分向限制
      線駛入來車道）事先並無法預防且無預防之義務，縱依社
      會相當性之範圍應有注意之義務，被告亦無法預見謝哲祥
      於猝然之間會有此違規之行為，而於謝哲祥違規時，亦無
      法避免而採取適當之措施，則被告自得以信賴他方定能遵
      守交通規則為由，以免除自己之責任。
  (五)原告另舉中央警察大學鑑定報告為證，主張被告駕駛之農用
    耕耘機附掛之迴轉犛機具應設置紅燈或紅色反光標識警示，
    就本件事故發生顯有過失。惟：
    1.按「動力機械行駛於道路時，除應依臨時通行證所核定之
      路線、時間及速限行駛外，並遵守下列規定：……四、應
      於前後端懸掛危險標識；日間用三角紅旗，夜間用紅燈或
      紅色反光標識，紅旗每邊之長度，不得少於三十公分……
      」道路交通安全規則第83條之1 第4 款雖有明文。然該條
      文係於95年6 月30日方增訂公布。本件車禍發生時，遍查
      道路交通安全規則所有條文及其他交通法規，均無類似規
      範，可見當時此項注意義務，尚未為法所規範，則依法律
      不溯既往原則，自不得以被告行為後方增訂公布之條文，
      認定被告就本件車禍發生有無過失責任之依據。因此，縱
      然被告所駕駛之上開農用耕耘機確實有未在迴轉犁上懸掛
      或使用紅燈或紅色反光標識之情形，仍難認被告有違反此
      項注意義務之過失責任。
    2.此外，被告駕駛之耕耘機車頭有2 個大燈，方向燈旁邊有
      2 個小燈，頂端另有2 個大燈，後面下方還有4 個燈，車
      頂也有2 個大燈等情，業據被告於臺南高分院97年度交上
      訴字第802 號過失致死案件審理時陳述明確（見臺南高分
      院刑事卷宗第12 0頁），卷附耕耘機之照片亦顯示耕耘機
      確有上開燈具設備（見臺南高分院刑事卷宗第58、59頁）
      。另證人即現場目擊者何淑蜜於本院97年度交訴字第1 號
      過失致死案件審理時亦證稱：車禍當天從堤防到萬年橋時
      ，要轉向萬年路，一轉90度，就看到2 盞燈很亮，天色很
      暗，但是可以清楚看到有很大的物體點2 盞燈，遠遠就可
      以看到那裡有1 臺類似農用耕耘機的，下橋時，我一直跟
      在我先生後面騎，沒有注意到旁邊車子，到我婆婆家前面
      ，我停下來，就聽到碰一聲，我回頭看，剛好有2 臺車從
      我面前咻咻經過，之後就有一些東西掉在地上，安全帽什
      麼的，死者就躺在我前面不遠的地方；我看到被告時，她
      是慢慢開過來，我是從橋下過去；農用耕耘機有開燈，且
      2 盞燈很明顯，農用耕耘機很高，且燈吊的位置會讓你注
      意到有那臺車，從橋上就可以看到；車燈好像是黃黃的大
      燈，類似法庭上黃色的省電燈泡的燈這樣，遠遠看就可以
      看到這種燈等語（見本院刑事卷宗第60至65頁）。而迴轉
      犛屬翻攪泥土工作之機具，依其用途、特性自無從裝置任
      何燈具或其他反光標識，蓋如配有燈器或反光標識又如何
      能翻攪泥土工作，此實難以想像，且反光標識亦將為泥土
      所覆蓋，此由出廠時耕耘機即未予配置可知其然。該耕耘
      機既有如上之燈器設備，其照明足以警示來往車輛注意。
      是原告指該耕耘機附掛之迴轉犛左右兩側應設置紅燈或紅
      色反光標識警示，為本院所不採。
  (六)又被告所駕駛之農用耕耘機為非屬汽車範圍之動力機械，同
    受道路交通安全規則之拘束。因此，依本件車禍發生時之道
    路交通安全規則第83條第1 項前段規定，被告於駕駛農用耕
    耘機行駛道路前，應先向公路監理機關申請核發臨時通行證
    ，憑證行駛。被告未申請核發臨時通行證即行駛於道路，確
    違反道路交通安全規則之規定。惟按損害賠償之債，以有損
    害之發生及有責任原因之事實，並二者之間，有相當因果關
    係為成立要件。故原告所主張損害賠償之債，如不合於此項
    成立要件者，即難謂有損害賠償請求權存在；所謂相當因果
    關係，係指依經驗法則，綜合行為當時所存在之一切事實，
    為客觀之事後審查，認為在一般情形下，有此環境、有此行
    為之同一條件，均可發生同一之結果者，則該條件即為發生
    結果之相當條件，行為與結果即有相當之因果關係。反之，
    若在一般情形下，有此同一條件存在，而依客觀之審查，認
    為不必然皆發生此結果者，則該條件與結果不相當，不過為
    偶然之事實而已，其行為與結果間即無相當因果關係，最高
    法院著有48年臺上字第481 號、76年臺上字第192 號判例可
    稽。臨時通行證之有無，與行車執照之效力相同，僅屬行政
    管理問題。本件事故係因謝哲祥騎乘機車於劃有分向限制線
    路段及對面有來車交會狀態下，進行超車，跨越分向限制線
    ，致被告閃避不及而撞及謝哲祥之機車，已如前述。被告雖
    未申請核發臨時通行證而駕駛農用耕耘機行駛於道路，依照
    一般情形，並非即有發生車禍之高度風險，皆必然可能因此
    而發生車禍。且縱被告已取得臨時通行證，然就謝哲祥突如
    其來之違規行為，仍無法避免本件事故之發生，故被告未申
    請核發臨時通行證之有責原因與本件損害之發生，無相當因
    果關係，揆諸前揭最高法院見解，難謂原告對被告有損害賠
    償請求權之存在。
  (七)據上，原告依侵權行為損害賠償之法律關係，請求被告給付
    4,803,999 元，及自起訴狀繕本送達被告之翌日起至清償日
    止，按週年利率5 ％計算之利息，為無理由，應予駁回。原
    告之訴既經駁回，其假執行之聲請，即失所附麗，亦應駁回
    ，爰判決如主文所示。
四本件判決之基礎已臻明確，兩造其餘之攻擊防禦方法及舉證，
  核與判決無影響，爰不一一論述，併此敘明。
五本件原告提起刑事附帶民事訴訟，經本院刑事庭依刑事訴訟法
  第504 條第1 項移送前來，依同條第2 項規定免納裁判費，故
  毋庸為訴訟費用負擔之諭知，附此敘明。
中    華    民    國    98    年    5     月    27    日
                  民事第二庭    法  官  楊欣怡
上列正本與原本無異
如對本判決上訴，須於判決送達後廿日內向本院提出上訴狀
中    華    民    國    98    年    5     月    27    日
                                書記官  林美鳳


司法院資訊處製作；財團法人民間司法改革基金會備份。
